【裁判字號】    99,訴,1184
【裁判日期】    990528
【裁判案由】    稅捐稽徵法等
【裁判全文】
臺灣板橋地方法院刑事判決              99年度訴字第1184號
公  訴  人  臺灣板橋地方法院檢察署檢察官
被      告  甲○○
            乙○○
上列被告因違反稅捐稽徵法等案件，經檢察官提起公訴（99年度
偵字第6173號），本院合議庭裁定改依簡式審判程序審理，並判
決如下：
    主      文
甲○○犯附表一編號1 至3 所示罪，各處如附表一編號1 至3
所示之刑。應執行有期徒刑肆月，如易科罰金，以銀元佰元即
新臺幣玖佰元折算壹日；緩刑貳年，並應向公庫支付新臺幣伍萬
元。
乙○○犯附表一編號4 所示之罪，處如附表一編號4 所示之刑；
緩刑貳年。
    事實及理由
一、本案犯罪事實、證據，除補充、更正如下，其餘均引用附件
    檢察官起訴書之記載。
  (一)事實部分：
  1.甲○○與乙○○係基於行使業務登載不實文書之概括犯意聯
    絡，先於民國95年1 月間某日，由甲○○在加鼎公司虛偽登
    載不實之「勞工三合一申報表」，於95年1 月24日郵寄送達
    勞工保險局而提出以行使；再承前犯意，連續於95年4 月間
    某日，在加鼎公司虛偽登載不實之「全民健康保險第1 、2
    、3 類保險對象投保申報表」，再於95年4 月7 日提出予中
    央健康保險局臺北分局申報而行使。
  2.甲○○均利用不知情會計事務所人員劉淑美，在不詳地點，
    接續於96年1 月31日前某日，先製作「各類所得扣繳暨免扣
    繳憑單」，於96年1 月31日前提出予財政部臺灣省北區國稅
    局（下稱北區國稅局）而行使；再於96年5 月26日前某日，
    製作「95年度營利事業所得稅結算申報書」，於96年5 月26
    日提出予北區國稅局而行使，以此虛增營業成本支出之詐術
    ，使稅捐機關於審核稅額時陷於錯誤。
  (二)證據部分：甲○○、乙○○於本院訊問時之自白。
二、被告甲○○、乙○○所犯皆為死刑、無期徒刑或最輕本刑為
    3 年以上有期徒刑以外之罪，其等於準備程序中就被訴事實
    為有罪之陳述，經法官告知簡式審判程序之旨，並聽取公訴
    人之意見後，依刑事訴訟法第273 條之1 第1 項規定，裁定
    由受命法官獨任進行簡式審判程序，合先敘明。
三、按行為後法律有變更者，適用行為時之法律，但行為後之法
    律有利於行為人者，適用最有利於行為人之法律，刑法第2
    條第1 項定有明文。查被告2 人為一(一)1.之行為後，如附表
    二編號1 至5 所示被告2 人論罪科刑所應適用之刑法條文，
    業於94年2 月2 日修正公佈，並於95年7 月1 日生效施行；
    經個別比較新舊法，及依最高法院24年上字第4634號判例意
    旨，就罪刑有關之一切情形綜其全部結果比較後，認以適用
    95年7 月1 日修正施行前之刑法條文規定較有利於行為人；
    是依前開說明，被告2 人如上開犯罪事實1.之犯行（即附表
    一編號1 、4 部分），自應適用95年7 月1 日修正施行前之
    刑法條文而為處斷。
四、按稅捐稽徵法第47條原僅規定：「關於納稅義務人、扣繳義
    務人及代徵人應處徒刑之規定，於下列之人適用之：一、公
    司法規定之公司負責人。二、民法或其他法律規定對外代表
    法人之董事或理事。三、商業登記法規定之商業負責人。四
    、其他非法人團體之代表人或管理人」，惟於98年5 月27日
    增訂第2 項：「前項規定之人與實際負責業務之人不同時，
    以實際負責業務之人為準」，經比較新舊法，新法並未較有
    利於被告，爰仍適用被告行為時之舊法規定。
五、核被告2 人如上開犯罪事實1.之所為，均係犯刑法216 條、
    第215 條之行使業務上登載不實文書罪。被告2 人就上開犯
    行間，有犯意聯絡及行為分擔，為共同正犯。又被告2 人業
    務上登載不實後復持以行使，其登載之低度行為應為其後行
    使之高度行為所吸收，均不另論罪。被告2 人先後2 次行使
    業務上登載不實文書之行為，均時間密接、所犯罪名相同，
    顯係基於概括犯意而為，為連續犯，應依修正前刑法第56條
    從一罪論處並加重其刑，檢察官認被告2 人係基於單一犯意
    所為，應論以接續犯，容有誤會。
六、查被告甲○○係納稅義務人加鼎公司之負責人，其以虛報被
    告乙○○薪資所得，據以製作扣繳憑單、結算申報書並向稅
    捐機關申報稅捐，而使加鼎公司得以逃漏依法應繳納之營利
    事業所得稅，核其如上開犯罪事實2.之所為，係犯稅捐稽徵
    法第41條、第47條第1 款之公司負責人以詐術逃漏稅捐罪，
    及刑法第216 條、第215 條之行使業務登載不實文書罪。被
    告甲○○利用不知情會計人員製作不實之「各類所得扣繳暨
    免扣繳憑單」及「95年度營利事業所得稅結算申報書」，並
    向北區國稅局提出申報稅捐，為間接正犯。又上開登載不實
    之低度行為，應為行使之高度行為所吸收，不另論罪。被告
    先後製作及提出「各類所得扣繳暨免扣繳憑單」及「95年度
    營利事業所得稅結算申報書」之行為，係本於同一申報95年
    度營利事業所得稅之目的，且在時間差距上尚稱密切，應視
    為數個舉動之接續執行，以包括之一行為評價為合理，而屬
    接續犯。次按稅捐稽徵法第47條第1 款之規定，係將納稅義
    務人之公司之責任，基於刑事政策之考慮，於其應處徒刑範
    圍內，轉嫁於公司之負責人，故此情形而受罰之公司法規定
    之公司負責人，乃屬於「代罰」之性質，其既非逃漏稅捐之
    納稅義務人，僅係代罰而已，則公司以不正當方法逃漏稅捐
    ，縱由該公司負責人為之，究非屬於公司負責人本身之犯罪
    行為，自與該公司負責人之其他犯罪行為間，無方法結果之
    牽連關係可言（最高法院86年臺上字第1269號判決意旨參照
    ），是被告甲○○所犯前開行使業務登載不實文書罪，及詐
    術逃漏稅捐罪2 罪間，即應分論併罰。被告甲○○所犯連續
    行使業務登載不實文書罪（犯罪事實1.）、行使業務登載不
    實文書罪（犯罪事實2.）、及詐術逃漏稅捐罪（犯罪事實2.
    ），均犯意各別，行為互殊，應分論併罰。
七、爰審酌被告乙○○貪圖一時便利，竟與被告甲○○共謀申報
    不實之勞、健保資料，使主管機關行政管理產生不正確性結
    果；又被告甲○○為納稅義務人加鼎公司之負責人，當據實
    申報公司營利事業所得稅，竟以虛報被告乙○○薪資方式逃
    漏稅捐，致損害被告乙○○及稅捐機關稽徵審核稅額之正確
    性，並影響國家稅收；惟念其等犯後均坦承犯行，頗有悔意
    ，兼衡其素行、犯罪之動機、目的、手段、所生危害、所得
    利益等一切情狀，分別量處如主文所示之，併諭知易科罰金
    之折算標準，其中被告2 人如犯罪事實1.部分犯行（即附表
    一編號1 、4 部分），經如附表二編號6 所示比較新舊法結
    果，應適用修正前刑法第41條第1 項前段之規定，諭知易科
    罰金之折算標準。又被告2 人如犯罪事實1.（即附表一編號
    1 、4 部分）之犯罪時間，係在96年4 月24日以前，且合於
    減刑條例規定之減刑要件，皆應依中華民國96年罪犯減刑條
    例第2 條第1 項第3 款規定減其宣告刑2 分之1 ；另就被告
    甲○○如附表一編號1 至3 部分所犯各罪，經如附表二標號
    7 所示比較新舊法結果，應適用修正前刑法第51條第5 款之
    規定，定其應執行刑，以資儆懲。
八、被告2 人皆前未曾因故意犯罪而受有期徒刑以上刑之宣告，
    有臺灣高等法院被告全國前案紀錄表在卷足憑，其等因一時
    失慮，偶罹刑典，惟犯後均坦承犯行，態度良好，信其等經
    此偵審程式後，應知警惕而無再犯之虞，本院因認所宣告之
    刑，以暫不執行為適當，爰就被告2 人，均予宣告緩刑2 年
    ；又被告甲○○部分除前開緩刑之宣告外，為期建立被告法
    治觀念，使其記取教訓，有另科予一定負擔之必要，爰斟酌
    被告甲○○犯行情節及逃漏稅捐數額等情，併依刑法第74條
    第2 項第4 款規定，諭知應向公庫支付新台幣50,000元，以
    啟自新。至於被告甲○○所製作不實之「各類所得扣繳暨免
    扣繳憑單」及「95年度營利事業所得稅結算申報書」，業經
    被告於申報時呈交北區國稅局編為卷證，已非被告甲○○所
    有，爰不予宣告沒收，附此敘明。
九、據上論斷，應依刑事訴訟法第273 條之1 第1 項、第299 條
    第1 項前段、第310 條之2 、第454 條第2 項，稅捐稽徵法
    第41條、修正前稅捐稽徵法第47條第1 項第1 款，刑法第11
    條前段、第2 條第1 項前段、第216 條、第215 條、第41條
    第1 項前段、第74條第1 項第1 款、第2 項第4 款，修正前
    刑法第28條、第56條、第41條第1 項前段、第51條第5 款，
    中華民國96年罪犯減刑條例第2 條第1 項第3 款、第7 條、
    第9 條、第11條，刑法施行法第1 條之1 ，廢止前罰金罰鍰
    提高標準條例第2 條，判決如主文。
本案經檢察官楊景舜到庭執行職務。
中    華    民    國    99    年    5     月    28    日
                  刑事第十六庭  法  官  洪珮婷
以上正本證明與原本無異。
如不服本判決應於收受本判決後10日內向本院提出上訴書狀，並
應敘述具體理由，如未敘述上訴理由者，應於上訴期間屆滿後20
日內補提理由書狀於本院（均須按他造當事人之人數附繕本）「
切勿逕送上級法院」。
                                書記官  陳永訓
中    華    民    國    99    年    5     月    31    日
附錄本案論罪科刑法條全文：
中華民國刑法第216條
行使第210 條至第215 條之文書者，依偽造、變造文書或登載不
實事項或使登載不實事項之規定處斷。
中華民國刑法第215條
從事業務之人，明知為不實之事項，而登載於其業務上作成之文
書，足以生損害於公眾或他人者，處3 年以下有期徒刑、拘役或
5 百元以下罰金。
稅捐稽徵法第41條
納稅義務人以詐術或其他不正當方法逃漏稅捐者，處5 年以下有
期徒刑、拘役或科或併科新臺幣6 萬元以下罰金。
稅捐稽徵法第47條第1 項第1 款
本法關於納稅義務人、扣繳義務人及代徵人應處徒刑之規定，於
下列之人適用之：
一、公司法規定之公司負責人。
附表一：
┌──┬──────────────────────────┬───────┐
│編號│                主                     文           │   備    註   │
├──┼──────────────────────────┼───────┤
│ 1  │甲○○共同連續犯行使業務上登載不實文書罪，處有期徒刑│上開犯罪事實1.│
│    │月，如易科罰金，以銀元佰元即新臺幣玖佰元折算壹日│              │
│    │；減為有期徒刑壹月又拾伍日，如易科罰金，以銀元佰元│              │
│    │即新臺幣玖佰元折算壹日。                            │              │
├──┼──────────────────────────┼───────┤
│ 2  │甲○○犯行使業務上登載不實文書罪，處有期徒刑貳月，如│上開犯罪事實2.│
│    │易科罰金，以新臺幣壹仟元折算壹日。                  │              │
├──┼──────────────────────────┼───────┤
│ 3  │甲○○公司負責人，為納稅義務人以詐術逃漏稅捐，處有期│上開犯罪事實2.│
│    │徒刑貳月，如易科罰金，以新臺幣壹仟元折算壹日。      │              │
├──┼──────────────────────────┼───────┤
│ 4  │乙○○共同連續犯行使業務上登載不實文書罪，處有期徒刑│上開犯罪事實1.│
│    │月，如易科罰金，以銀元佰元即新臺幣玖佰元折算壹日│              │
│    │；減為有期徒刑壹月又拾伍日，如易科罰金，以銀元佰元│              │
│    │即新臺幣玖佰元折算壹日。                            │              │
└──┴──────────────────────────┴───────┘
附表二：
┌─┬──────┬─────────────┬─────────────┬───────┬────┐
│編│相關變更條文│行為時法（下稱舊法）之內容│裁判時法（下稱新法）之內容│比  較  理  由│備    註│
│號│            │                          │                          │              │        │
├─┼──────┼─────────────┼─────────────┼───────┼────┤
│1 │【罰金刑貨幣│依法律應處罰金、罰鍰者，就│中華民國94年1 月7 日法修正│刑法之貨幣單位│按現行法│
│  │單位之變更】│其原定數額得提高為2 倍至10│施行後，刑法分則編所定罰金│由「元（指銀元│規所定貨│
│  │罰金罰鍰提高│倍（刑法乃係定明10倍）。第│之貨幣單位為新臺幣。94年1 │）」變更為「新│幣單位折│
│  │標準條例第1 │1 條所定得提高倍數之規定，│月7 日刑法修正時，刑法分則│臺幣」，且刑法│算新臺幣│
│  │條前段、第5 │於本條例修正後制定之法律，│編未修正之條文定有罰金者，│分則之罰金數額│條例第2 │
│  │條→刑法施行│不適用之；本條例修正前公佈│自94年1 月7 日刑法修正施行│，亦視該分則先│條規定折│
│  │法第1 之1 條│之法律，於本條例修正後修正│後，就其所定數額提高為30倍│前曾修正與否，│算後係等│
│  │第1 項、第2 │其罰金罰鍰數額或法律經全部│。但72年6 月26日至94年1 月│而分別提高3 或│值，是新│
│  │項          │修正而其罰金罰鍰數額未予變│7 日新增或修正之條文，就其│30倍。        │法並未較│
│  │            │更者，亦同。              │所定數額提高為3 倍。      │              │有利。  │
├─┼──────┼─────────────┼─────────────┼───────┼────┤
│2 │【共同正犯】│2 人以上共同實施犯罪之行為│2 人以上共同實行犯罪之行為│將「實施」改為│新舊法均│
│  │修正前刑法第│者，皆為正犯。            │者，皆為共犯。            │「實行」，刪除│構成共同│
│  │28條→現行刑│                          │                          │「陰謀共同正犯│正犯，新│
│  │法第28條    │                          │                          │」及「預備共同│法未較有│
│  │            │                          │                          │正犯」之適用。│利。    │
├─┼──────┼─────────────┼─────────────┼───────┼────┤
│3 │【連續犯】修│連續數行為而犯同一之罪名者│（刪除）                  │新法刪除連續犯│舊法有利│
│  │正前刑法第56│，以一罪論。但得加重其刑至│                          │之規定。      │。      │
│  │條→現行刑法│2 分之1 。                │                          │              │        │
│  │刪除該規定  │                          │                          │              │        │
├─┼──────┼─────────────┼─────────────┼───────┼────┤
│4 │【罰金刑下限│罰金：（銀元）1 元以上。  │罰金：新臺幣1000元以上，以│罰金刑之下限，│舊法有利│
│  │變更】      │                          │百元計算。                │由銀元10元（亦│。      │
│  │刑法第33條第│                          │                          │經提高）即新臺│        │
│  │5 款        │                          │                          │幣30元，提高為│        │
├─┼──────┼─────────────┼─────────────┼───────┼────┤
│5 │【罰金刑之加│刑法第68條：僅加其最高度。│刑法第67條：其最高度及最低│新法罰金最低度│舊法有利│
│  │重】        │                          │度同加。                  │併予加重。    │。      │
├─┼──────┼─────────────┼─────────────┼───────┼────┤
│6 │【易科罰金折│犯最重本刑為5 年以下有期徒│犯最重本刑為5 年以下有期徒│易科罰金折算標│舊法有利│
│  │算標準變更】│刑以下之刑之罪，而受6 個月│刑以下之刑之罪，而受6 個月│準由銀元300 元│。      │
│  │修正前刑法第│以下有期徒刑或拘役之宣告…│以下有期徒刑或拘役之宣告者│即新臺幣900 元│        │
│  │41條第1 項前│得以（銀元，下同）1 元以上│，得以新臺幣1000元、2000元│，提高為以新臺│        │
│  │段、刪除前罰│3 元以下折算1 日，易科罰金│或3000元折算1 日，易科罰金│幣1000元、2000│        │
│  │金罰鍰提高標│。依刑法第41條易科罰金…就│。                        │元或3000元折算│        │
│  │準條例第2 條│其原定數額提高為100 倍折算│                          │1 日。        │        │
│  │→現行刑法第│1 日；法律所定罰金數額未依│                          │              │        │
│  │41條第1 項前│本條例提高倍數，或其處罰法│                          │              │        │
│  │段          │條無罰金刑之規定者，亦同。│                          │              │        │
├─┼──────┼─────────────┼─────────────┼───────┼────┤
│7 │【宣告多數有│宣告多數有期刑者，於各刑中│宣告多數有期刑者，於各刑中│新法對於有期徒│舊法有利│
│  │期徒刑之定應│之最長期以上，各刑合併之刑│之最長期以上，各刑合併之刑│刑合併定應執行│。      │
│  │執行刑】刑法│期以下，定其刑期。但不得逾│期以下定其刑期。但不得逾30│刑之上限予以提│        │
│  │第51條第5 款│20年。                    │年。                      │高至30年，與舊│        │
│  │            │                          │                          │法上限20年相比│        │
│  │            │                          │                          │較，新法較不利│        │
│  │            │                          │                          │於被告。      │        │
└─┴──────┴─────────────┴─────────────┴───────┴────┘

司法院資訊處製作；財團法人民間司法改革基金會備份。
